【裁判字號】    96,訴,1242
【裁判日期】    970319
【裁判案由】    撤銷贈與等
【裁判全文】
臺灣士林地方法院民事判決              96年度訴字第1242號
原      告    永豐商業銀行股份有限公司
法定代理人    庚○○
訴訟代理人    己○○
              戊○○
被      告    丙○○
法定代理人    乙○○
兼法定代理人  丁○○
上2 人共同
訴訟代理人    甲○○
上列當事人間撤銷贈與等事件，本院於民國97年1 月16日言詞辯
論終結，判決如下：
    主  文
被告間就附表所示之不動產於民國九十四年十一月八日所為之贈
與行為及九十四年十二月一日所為之所有權移轉登記行為應予撤
銷。
原告其餘之訴駁回。
訴訟費用新臺幣肆仟肆佰壹拾元由被告負擔二分之一，餘由原告
負擔。
    事實及理由
一、本件原告起訴主張：訴外人張琦凰於民國91年8 月26日邀被
    告丁○○為連帶保證人，向原告借款新臺幣（以下同）20萬
    元、80萬元，其借款期限、利息暨違約金計算方式均記載於
    借據內，如未按期攤還本息時，借款人即喪失期限之利益，
    應立即全部償還，並依約支付違約金。詎債務人僅分別繳納
    本息至94年10月11日、94年11月11日止，債務視為全部到期
    ，迄今尚欠本金59萬765 元，被告丁○○為連帶保證人，應
    負連帶清償責任，竟為逃避前開債務，免受強制執行，而於
    94年11月8 日將其名下如附表所示之不動產（以下簡稱系爭
    不動產）贈與其女即被告丙○○，並於94年12月1 日以贈與
    為登記原因辦妥所有權移轉登記，顯係以無償行為損害原告
    之債權，爰依民法第244 條第1 項規定，訴請撤銷被告間上
    開贈與債權及物權行為，並塗銷所有權移轉登記等語，並聲
    明：求為判決如主文所示。
二、被告則以：系爭不動產當初係由被告丁○○之夫乙○○所購
    ，原先即計劃日後贈與其女即被告丙○○，非有脫產意圖。
    因被告張琦凰需申請青年創業貸款創立公司，被告丁○○具
    有公務人員身份，乃擔任連帶保證人。嗣原告聲請強制執行
    查扣被告丁○○薪資時，被告丁○○即主動洽原告協商，並
    非無償還意圖。被告丁○○目前已在執行扣薪3 分之1 ，家
    有中風老父、老母及幼兒須照顧，系爭不動產仍在貸款償還
    中，希冀與原告協商等語置辯，並聲明：原告之訴駁回。
三、原告主張被告丁○○為訴外人張琦凰借款之連帶保證人，借
    款自94年10月起未依約清償本息，尚欠59萬765 元，被告丁
    ○○於94年11月8 日將其名下之系爭不動產無償贈與其女即
    被告丙○○，並於94年12月1 日辦妥所有權移轉登記等情，
    業據其提出與所述相符之借據（第9 頁至第10頁）、繳息查
    詢單（第12頁）、土地暨建物登記謄本（第13頁至第14頁）
    、本院96年度裁全字第2881號假處分裁定（第15頁）、催收
    紀錄（第34頁至第39頁）、歷史往來明細查詢表（第40頁至
    第45頁）等影本為證，並為被告所不爭執，原告此部分之主
    張自堪信為真實。至原告主張被告丁○○上開贈與行為損害
    原告之債權，應予撤銷乙節，則為被告所否認，並以前揭情
    詞置辯。是本件兩造爭執要旨厥為：(一)被告丁○○前揭無償
    行為是否有害及原告之債權？(二)原告得否請求被告丁○○塗
    銷所有權移轉登記？茲分述如下：
  (一)按「債務人所為之無償行為，有害及債權者，債權人得聲請
    法院撤銷之。」「債權人依第1 項或第2 項之規定聲請法院
    撤銷時，得並聲請命受益人或轉得人回復原狀。」民法第
    244 條第1 項、第4 項前段定有明文。所謂害及債權，乃指
    債務人之行為，致積極的減少財產，或消極的增加債務，因
    而使債權不能獲得清償之情形，若債權人之債權，因債務人
    之行為，致有履行不能或困難之情形者，即應認為有損害於
    債權人之權利，並不以債務人因其行為致陷於無資力為限（
    最高法院81年度臺上字第207 號判決、45年臺上字1316號判
    例意旨參照）。蓋債務人所有之財產，除對於特定債權人設
    有擔保物權外，應為一切債務之總擔保，倘債務人將財產贈
    與他人，且非用以清償具有優先受償權之債務，對於普通債
    權人，即難謂無詐害行為。復按，保證債務之所謂連帶，係
    指保證人與主債務人負同一債務，對於債權人各負全部給付
    之責任者而言，是在債務未受清償前，連帶債務人中之一人
    所為之詐害行為，債權人自得對之依民法第244 條第1 項、
    第2 項之規定撤銷之，至於其他連帶債務人有資力與否，在
    所不問（最高法院45年臺上字第1426號判例、88年度臺上字
    第1302號判決意旨參照）。如前所述，本件被告丁○○擔任
    訴外人張琦凰借款債務之連帶保證人，對債權人應負全部清
    償責任，在債務未受清償前，竟於94年11月8 日將其名下如
    系爭不動產無償贈與被告丙○○，於94年12月1 日辦妥所有
    權移轉登記，顯已減少其一般財產，影響其清償全部債務之
    能力，致債權人之債權有履行不能或行使困難之情形，且被
    告丁○○94年度所得僅9,008 元，名下除系爭不動產外別無
    其他財產，95年度名下查無任何所得及財產資產，目前經臺
    灣基隆地方法院強制執行之薪津債權每月僅1,000 餘元等情
    ，有原告提出之催收紀錄可稽（第34頁至第39頁），復經本
    院依職權調取稅務電子閘門所得調件明細表附卷可稽（第21
    頁至第23頁），益徵被告丁○○所為上開贈與之無償行為顯
    有害債權人之債權，債權人自得依民法第244 條規定請求法
    院撤銷之，至於其他連帶保證人有無資力，在所不問。
  (二)按「依本規則登記之土地權利，因權利之拋棄、混同、存續
    期間屆滿、債務清償、撤銷權之行使或法院之確定判決等，
    致權利消滅時，應申請塗銷登記。」「下列登記由權利人或
    登記名義人單獨申請之：……四、因法院、行政執行處或公
    正第三人拍定、法院判決確定之登記。」土地登記規則第14
    3 條第1 項、第27條第4 款定有明文。是以，如果不動產物
    權契約業經辦理登記，則參照土地登記規則第143 條（修正
    前為131 條）規定之法意，債權人訴請登記名義人塗銷登記
    ，即為已足，尚無須對債務人為塗銷所有權登記之請求（最
    高法院79年度臺上字第1037號、74年度臺上字第271 號判決
    意旨參照）。經查，系爭不動產目前登記名義人為被告丙○
    ○，依上開法條規定及最高法院判決意旨，原告理應訴請被
    告丙○○塗銷所有權移轉登記，其竟訴請被告丁○○塗銷，
    於法即有未合。
四、從而，原告依據民法第244 條規定，訴請撤銷被告間就附表
    所示之不動產於94年11月8 日所為之贈與行為及94年12月1
    日所為之所有權移轉登記行為撤銷，為有理由，應予准許。
    至於原告訴請被告丁○○塗銷所有權移轉登記，於法尚有未
    合，應予駁回。
五、末按，「法院為終局判決時，應依職權為訴訟費用之裁判。
    」民事訴訟法第87條第1 項定有明文。查本件原告之訴為一
    部有理由、一部無理由，訴訟費用4,410 元應由被告負擔2
    分之1，餘由原告負擔。
六、據上論結，原告之訴為一部有理由、一部無理由，依民事訴
    訟法第79條、第85條第1 項前段、第81條第1 項，判決如主
    文。
中    華    民    國    97    年    3     月    19    日
                  民事第二庭  法  官  陳玉曆
以上正本證明與原本無異。
如對本判決上訴，應於判決送達後20日內向本院提出上訴狀。
中    華    民    國    97    年    3     月    25    日
                              書記官  蔡雨呈


司法院資訊處製作；財團法人民間司法改革基金會備份。
